ACORDAO-COMPLETO-2496627

ACÓRDÃO 7863/2022 ATA 41/2022 - SEGUNDA CÂMARA

VISTOS, relatados e discutidos estes autos de Tomada de Contas Especial instaurada por força do Acórdão 10069/2019-TCU-Plenário, da relatoria do Ministro Aroldo Cedraz (peça 2) , em desfavor de Luciano Fragoso e Silva, CPF XXX.826.264-XX; de Jaciara Nunes Ferreira e Silva, CPF XXX.962.574-XX e de Soares e Ribeiro LTDA, CNPJ 19.019.685/0001-46, em razão do pagamento de despesas para a aquisição de produtos de informática que não teriam sido efetivamente entregues ao Município de Santa Luzia do Norte/AL.
ACORDAM os Ministros do Tribunal de Contas da União, reunidos em sessão de Segunda Câmara, ante as razões expostas pelo Relator, em:
9.1. considerar revéis a Sra. Jaciara Nunes Ferreira e Silva, CPF XXX.962.574-XX e a empresa Soares e Ribeiro LTDA, CNPJ 19.019.685/0001-46, nos termos do artigo 12, § 3º, da Lei 8.443/1992;
9.2. com fundamento nos arts. 1º, inciso I, 16, inciso III, alínea "c", e § 2º da Lei 8.443/1992; c/c os arts. 19 e 23, inciso III, da mesma Lei; e com arts. 1º, inciso I, 209, inciso III, e § 5º, 210 e 214, inciso III, do Regimento Interno, que sejam julgadas irregulares as contas do Sr. Luciano Fragoso e Silva, CPF XXX.826.264-XX, na condição de ex-Prefeito do Município de Santa Luzia do Norte/AL, da Sra. Jaciara Nunes Ferreira e Silva, CPF XXX.962.574-XX, na condição de ex-Secretária de Educação do Município de Santa Luzia do Norte/AL e de Soares e Ribeiro LTDA, CNPJ 19.019.685/0001-46, e que sejam condenados, em solidariedade, ao pagamento da quantia a seguir especificada, com a fixação do prazo de quinze dias, a contar das notificações, para comprovarem, perante o Tribunal (art. 214, III, alínea "a", do Regimento Interno do TCU) , o recolhimento da dívida à conta bancária específica, criada exclusivamente com propósito de gerir os recursos do precatório do Fundef no Município de Santa Luzia do Norte/AL, conforme determinado no item 9.2 do Acórdão 2758/2020-TCU-Plenário, relator Min. Walton Alencar Rodrigues, atualizada monetariamente e acrescida dos juros de mora, calculados a partir das datas discriminadas, até a data dos recolhimentos, na forma prevista na legislação em vigor:
	VALOR ORIGINAL (R$) 
	DATA DA OCORRÊNCIA

	707.945,00
	22/12/2016

9.3. aplicar ao Sr. Luciano Fragoso e Silva, CPF XXX.826.264-XX, na condição de ex-Prefeito do Município de Santa Luzia do Norte/AL; à Sra. Jaciara Nunes Ferreira e Silva, CPF XXX.962.574-XX, na condição de ex-Secretária da Educação do Município de Santa Luzia do Norte/AL e a Soares e Ribeiro LTDA, CNPJ 19.019.685/0001-46, individualmente, a multa prevista no art. 57 da Lei 8.443/1992 c/c o art. 267 do Regimento Interno, no valor de R$ 50.000,00 (cinquenta mil reais) , com a fixação do prazo de quinze dias, a contar das notificações, para comprovarem, perante o Tribunal (art. 214, inciso III, alínea "a", do Regimento Interno) , o recolhimento das dívidas aos cofres do Tesouro Nacional, atualizadas monetariamente desde a data do acórdão até a dos efetivos recolhimentos, se forem pagas após o vencimento, na forma da legislação em vigor;
9.4. autorizar, desde logo, nos termos do art. 28, inciso II, da Lei 8.443/1992, a cobrança judicial das dívidas caso não atendidas as notificações;
9.5. autorizar também, se requerido, com fundamento no art. 26, da Lei 8.443, de 1992, c/c o art. 217, §§ 1º e 2º do Regimento Interno do TCU, o parcelamento da dívida em até 36 parcelas, incidindo, sobre cada parcela, corrigida monetariamente, os correspondentes acréscimos legais, fixando-lhe o prazo de quinze dias, a contar do recebimento da notificação, para comprovar, perante o Tribunal, o recolhimento da primeira parcela, e de trinta dias, a contar da parcela anterior, para comprovar os recolhimentos das demais parcelas, devendo incidir, sobre cada valor mensal, atualizado monetariamente, os juros de mora devidos, no caso do débito, na forma prevista na legislação em vigor, alertando o responsável de que a falta de comprovação do recolhimento de qualquer parcela importará o vencimento antecipado do saldo devedor, nos termos do § 2º do art. 217 do Regimento Interno deste Tribunal; 
9.6. enviar cópia deste Acórdão à Procuradoria da República no Estado de Alagoas, nos termos do § 3º do art. 16 da Lei 8.443/1992, c/c o § 7º do art. 209 do Regimento Interno do TCU, para adoção das medidas cabíveis; e
9.7. enviar cópia deste Acórdão aos responsáveis e aos demais interessados, para ciência, informando-os que a presente deliberação, acompanhada do Relatório e do Voto que a fundamentam, está disponível para a consulta no endereço www.tcu.gov.br/acordaos, além de esclarecer que, caso requerido, o TCU poderá fornecer sem custos as correspondentes cópias, de forma impressa; e
9.8. informar à Procuradoria da República no Estado de Alagoas que, nos termos do parágrafo único do art. 62 da Resolução TCU 259/2014, os procuradores e membros do Ministério Público credenciados nesta Corte podem acessar os presentes autos de forma eletrônica e automática, ressalvados apenas os casos de eventuais peças classificadas como sigilosas, as quais requerem solicitação formal.

TOMADA DE CONTAS ESPECIAL. TCE oriunda de determinação do Acórdão 10069/2019-TCU-2ª Câmara proferido no TC 015.305/2018-0 que cuida de Representação a respeito de possíveis irregularidades ocorridas na Prefeitura Municipal de Santa Luzia do Norte/AL, relacionadas à gestão de recursos recebidos,no ano de 2016 (PRC128538-AL) do Fundo de Manutenção e Desenvolvimento do Ensino Fundamental e Valorização do Magistério (Fundef) em decorrência da Ação Executória 0000036-83.2004.4.05.8000 da 4ª Vara Federal da Seção Judiciária de Alagoas.

Segunda Câmara

Prefeitura Municipal de Santa Luzia do Norte - AL.

3. Interessados/Responsáveis:
3.1. Interessado: Tribunal de Contas da União (00.414.607/0001-18).
3.2. Responsáveis: Jaciara Nunes Ferreira e Silva (XXX.962.574-XX); Luciano Fragoso e Silva (XXX.826.264-XX); Soares e Ribeiro Ltda (19.019.685/0001-46).

13.1. Ministros presentes: Bruno Dantas (Presidente), Aroldo Cedraz (Relator) e Antonio Anastasia.
13.2. Ministro-Substituto convocado: Marcos Bemquerer Costa.

AROLDO CEDRAZ

Transcrevo, a seguir, a instrução subscrita por Auditor Federal de Controle Externo (peça 54) , a qual contou com a anuência do corpo diretivo da Secretaria de Controle externo da Educação, do Desporto e da Cultura (peças 55 e 56) , bem como do representante do Ministério Público junto ao TCU (peça 57) :
INTRODUÇÃO
	Cuidam os autos de tomada de contas especial instaurada por força do Acórdão 10069/2019-TCU-Plenário, da relatoria do Ministro Aroldo Cedraz (peça 2) , em desfavor de Luciano Fragoso e Silva, CPF XXX.826.264-XX; de Jaciara Nunes Ferreira e Silva, CPF XXX.962.574-XX e de Soares e Ribeiro LTDA, CNPJ 19.019.685/0001-46, em razão do pagamento de despesas para a aquisição de produtos de informática que não teriam sido efetivamente entregues ao Município de Santa Luzia do Norte/AL.
2.	Tais despesas foram custeadas com recursos derivados do sucesso de ação judicial na qual se discutiu a insuficiência da complementação da União ao Fundo de Manutenção e Desenvolvimento do Ensino Fundamental e de Valorização do Magistério de que trata o art. 6º da Lei 9424/1996 (precatórios do Fundef) .   
HISTÓRICO 
3.	A referida decisão do TCU decorreu da análise realizada pelo Tribunal sobre a representação tratada no processo TC Processo 015.305/2018-0, que cuidou de possíveis irregularidades na utilização de precatórios do Fundef recebidos pelo Município em tela no exercício de 2016, em montante superior a R$ 9,6 milhões.
4.	Conforme instrução realizada pela Secex/AL e copiada para a peça 3 deste processo, a representação tinha por fundamento estas cinco possíveis irregularidades:
Achado 1: Discrepância entre valor creditado na conta judicial e o depósito realizado em dinheiro na conta corrente da Prefeitura.
Achado 2: Pagamentos de despesas com pessoal e encargos superior à média histórica do Município
Achado 3: Pagamentos de honorários advocatícios contratuais, com recursos dos precatórios do Fundef - Destacados no Precatório (PRC128538-AL) 
Achado 4: Pagamento de honorários advocatícios com recursos dos precatórios do Fundef em acordo extrajudicial firmado com o Sinteal (60% aos Professores) 
Achado 5: Simulação de fornecimento de produtos de informática à Administração Pública
5.	Na análise de mérito, a Secex/AL, ante os novos elementos examinados, afastou a suspeita de irregularidade inicial dos achados "1" e "2". Entretanto, confirmou as irregularidades dos demais achados (dois associados com o pagamento de honorários advocatícios e outro com a simulação de fornecimento de produtos de informática) , no que foi seguida pelo Ministro-relator e pelo Tribunal, resultando na determinação para instaurar tomadas de contas especiais.
6.	Em cumprimento ao Acórdão, foram instauradas três tomadas de contas especiais, cada uma delas correspondendo aos responsáveis arrolados nos respectivos achados da representação, conforme se segue:
	a) Achado 3: TC Processo 036.671/2019-3;
	b) Achado 4: TC Processo 036.672/2019-0 e
	c) Achado 5: TC Processo 036.674/2019-2.
7.	De forma específica, foram arrolados neste processo os responsáveis pelo "Achado 5" (Simulação de fornecimento de produtos de informática à Administração Pública) : o Sr. Luciano Fragoso e Silva, CPF XXX.826.264-XX; a Sra. Jaciara Nunes Ferreira e Silva, CPF XXX.962.574-XX e a empresa Soares e Ribeiro LTDA, CNPJ 19.019.685/0001-46. 
8.	Apesar de arrolado neste processo, o Sr. Luciano Fragoso foi citado apenas no TC Processo 036.672/2019-0, uma vez que também lhe foi atribuída a irregularidade do "Achado 4", de que cuidam os referidos autos. Naquela citação, constante da peça 7 daquele processo e copiada para a peça 36 destes autos, o responsável foi instado a apresentar alegações de defesa tanto em relação ao achado daquele processo (honorários advocatícios) quanto no que toca a irregularidade aqui tratada (simulação de fornecimento) .
9.	A seu turno, em relação à irregularidade examinada nestes autos, apresentou as alegações de defesa copiadas para a peça 53 deste processo. 
EXAME TÉCNICO
10.	 Preliminarmente, esclarece-se que, a despeito de as alegações de defesa do Sr. Luciano Fragoso terem sido apresentadas em outro processo (único em que foi efetivamente citado) , apenas este exame técnico cuida de sua análise, no que toca a irregularidade tratada nestes autos (simulação de despesa com equipamentos de informática) .
11.	Tal opção se justifica porque, sendo solidário o débito eventualmente imputado pelo Tribunal, não seria razoável que a sua conduta fosse analisada em outro processo, de forma dissociada do exame daquelas atribuídas aos demais responsáveis pela mesma irregularidade.
12.	Ademais, a transposição de todos os elementos de citação e de defesa juntados ao TC Processo 036.672/2019-0 para este processo (tal qual operado, conforme peças 36-53) afasta qualquer prejuízo à defesa do responsável. Por essa razão, não se propõe nova - e específica - citação no âmbito deste processo.
13.	Ressalta-se ainda que, em suas alegações de defesa apresentadas no TC Processo 036.672/2019-0 (e copiadas para a peça 53 deste processo) , em linha com a citação que lhe foi dirigida, o referido responsável enfrentou, de forma específica, a irregularidade examinada nesta TCE, que lhe havia sido comunicada no competente ofício de citação.
14.	Em adição, o conhecimento do Sr. Luciano Fragoso acerca da existência deste processo e do assunto nele tratado restou patente no pedido de prorrogação de prazo apresentado por seu procurador (peça 10) , no qual, após informar que residia no mesmo endereço da outra responsável citada neste processo (a Sra. Jaciara Nunes) , asseverou, em relação aos dois responsáveis, que: 
Em 12 de novembro de 2019, foram citados quanto ao processo TC 036.0674/2019-2 para apresentação de defesa/alegações de defesa que possam enfrentar as possíveis irregularidades indicadas especialmente quanto a simulação de fornecimento de produtos de informática ao município de Santa Luzia do Norte; autorizar o pagamento, com recursos dos precatórios do Fundo de Manutenção e Valorização dos Profissionais do Ensino Fundamental (FUNDEF) , de produtos e informática que não foram entregues. (grifou-se) 
15.	Outrossim, conforme comprovam as peças 40, 45 e 46, extraídas do TC Processo 036.672/2019-0, foram encaminhadas (e efetivamente entregues) cópias dos documentos de citação ao advogado que, naquela oportunidade, representava o Sr. Luciano Fragoso neste processo.
16.	Quanto à Sra. Jaciara Nunes e à empresa Soares e Ribeiro LTDA, apesar de devidamente citadas (peças 6, 8 e 10; peças 7, 9, 27, 28 e 32, respectivamente) , não apresentaram alegações de defesa. Por isso, propõe-se considerar a responsável e a empresa revéis.
17.	Ressalta-se, em relação à Soares e Ribeiro LTDA (nome fantasia: WR Comércio e Serviços) , que se trata da mesma empresa cuja denominação, ao tempo da ação de controle, era Claudia Soares Pedrosa - ME (CNPJ 19.019.685/0001-46) . Tal conclusão deriva da constatação de que, apesar de ostentar, atualmente, nome empresarial distinto do identificado ao tempo da ação de controle originária desta TCE, há identidade de CNPJ, conforme consulta realizada junto aos sistemas corporativos do TCU (peças 7, 27 e 30) .
18.	Já o Sr. Luciano Fragoso apresentou, em princípio, a defesa constante da peça 51, por intermédio de seu advogado até então constituído (Marcus Vinícius C. Lins Filho, OAB/AL 10.871) . Entretanto, após revogar a procuração do referido causídico (peça 52) , apresentou outra defesa, por meio de seus novos representantes (Diogo Santos de Albuquerque, OAB 4702/AL e Ana Cristina Santos de Albuquerque OAB 6177/AL, conforme peças 50 e 52) , na qual solicitou que fosse desconsiderada a peça inicialmente apresentada e alegou, em síntese, que (peça 53) :
	a) constitui ônus excessivo exigir que o responsável, depois de transcorrido longo intervalo temporal desde o fim de sua gestão, responda a questionamentos acerca dos detalhes da realização da despesa inquinada, especialmente porque, conforme asseverou, seria praticamente impossível levantar tais informações;
	b) em razão de algum tipo de desencontro de informações, a equipe de fiscalização teria sido induzida a conclusões equivocadas. Nesse sentido, acredita que, ao tempo da fiscalização, o material já poderia ter sido distribuído, razão por que, equivocadamente e em decorrência de uma falha de controle do almoxarifado, os técnicos deste Tribunal teriam se convencido da aventada simulação;
	c) não teve conhecimento nem autorizou qualquer espécie de simulação de fornecimento de produtos.
19.	As ponderações do Sr. Luciano Fragoso são insuficientes para afastar a sua responsabilidade, tampouco a dos demais responsáveis arrolados neste processo.
20.	Primeiro, por se tratar de despesas realizadas em 2016, não se pode aventar o transcurso de longo intervalo temporal até a prolação do acórdão em referência (de 2019) .
21.	Noutro prumo, quanto ao mérito, a representação de origem, ao reputar irregular a compra, o fez com suporte em indícios de simulação, incluindo o relato de servidores que afirmavam desconhecer tais produtos na Secretaria de Educação e a constatação de que a nota fiscal de origem, após a sua emissão, foi cancelada, sob o fundamento de que não houve efetiva circulação da mercadoria (peça 3, p. 15-16) .
22.	Competiria aos responsáveis, ademais, em obediência à obrigação constitucional de prestação de contas, decorrente do que preconiza o art. 70, parágrafo único, da Constituição Federal, apresentar documentação comprobatória da boa e regular utilização dos recursos públicos federais.
23.	Ademais, conforme já demonstrado na instrução de suporte do Acórdão que decidiu pela citação dos responsáveis, cuja matriz de responsabilização foi reproduzida como apêndice deste exame técnico, cada um deles, dadas as posições ocupadas (prefeito, secretária de educação e fornecedor dos produtos supostamente entregues) , concorreu positivamente para o efeito danoso identificado, evidenciando-se, por conseguinte, o nexo de causalidade entre suas ações e/ou omissões e o débito apurado.
CONCLUSÃO
24.	Tratou este exame técnico da análise das alegações de defesa em face de irregularidade consubstanciada na simulação de compra de equipamentos de informática, mediante utilização de recursos dos precatórios do Fundef do Município de Santa Luzia do Norte/AL.
25.	Constatou-se que, apesar de devidamente citadas, a Sra. Jaciara Nunes e a empresa Soares e Ribeiro LTDA não apresentaram alegações de defesa, motivo pelo qual devem ser consideradas revéis.
26.	Quanto às alegações de defesa do Sr.  Luciano Fragoso, consideraram-se insuficientes para afastar a sua responsabilidade pelo débito que lhe foi imputado porque: i) não se pode aventar a existência de longo intervalo temporal desde a realização da despesa; ii) na representação de origem, evidenciaram-se indícios de que os produtos adquiridos não foram efetivamente entregues e distribuídos e iii) o responsável não apresentou elementos comprobatórios da regularidade da despesa inquinada. 
27.	Ante os exames realizados, e considerando a revelia da Sra. Jaciara Nunes e da empresa Soares e Ribeiro LTDA, conclui-se que os argumentos de defesa não lograram elidir o débito imputado aos responsáveis. Ademais, inexistem nos autos elementos que demonstrem a boa-fé ou a ocorrência de outros excludentes de culpabilidade. Desse modo, as contas de todos os responsáveis citados devem, desde logo, ser julgadas irregulares, nos termos do art. 202, § 6º, do Regimento Interno/TCU, procedendo-se à sua condenação em débito.
28.	A proposta de julgamento pela irregularidade das contas dos particulares envolvidos apresentada (e não apenas do agente público contratante) se justifica ante análise do incidente de uniformização de jurisprudência consubstanciada no Acórdão 321/2019-TCU-Plenário, da relatoria da Ministra Ana Arraes, que recebeu o seguinte sumário:
INCIDENTE DE UNIFORMIZAÇÃO DE JURISPRUDÊNCIA COM O OBJETIVO DE DIRIMIR DIVERGÊNCIA DE ENTENDIMENTOS A RESPEITO DA COMPETÊNCIA DO TCU PARA JULGAR CONTAS DE TERCEIROS PARTICULARES QUE CAUSEM DANO AO ERÁRIO. FIXAÇÃO DE ENTENDIMENTO SOBRE O ASSUNTO. Compete ao TCU, de acordo com as disposições dos artigos 70, parágrafo único, e 71, inciso II, da Constituição de 1988 c/c os artigos 5º, inciso II, 16, § 2º, e 19 da Lei 8.443/1992 e o artigo 209, § 6º, do Regimento Interno, julgar as contas de pessoa física ou jurídica de direito privado que causarem dano ao erário, independentemente da coparticipação de servidor, empregado ou agente público, desde que as ações do particular contrárias ao interesse público derivem de ato ou contrato administrativo sujeitos ao Controle Externo. (grifou-se) 
29.	Propõe-se, adicionalmente, a aplicação da multa prevista no art. 57 da LO/TCU aos responsáveis.
PROPOSTA DE ENCAMINHAMENTO 
30.	Diante do exposto, submetemos os autos à consideração superior, propondo ao Tribunal:
a) considerar revéis a Sra. Jaciara Nunes Ferreira e Silva, CPF XXX.962.574-XX e a empresa Soares e Ribeiro LTDA, CNPJ 19.019.685/0001-46, nos termos do artigo 12, § 3º, da Lei 8.443/1992;
b) com fundamento nos arts. 1º, inciso I, 16, inciso III, alínea "c", e § 2º da Lei 8.443/1992 c/c os arts. 19 e 23, inciso III, da mesma Lei, e com arts. 1º, inciso I, 209, inciso III, e § 5º, 210 e 214, inciso III, do Regimento Interno, que sejam julgadas irregulares as contas do Sr. Luciano Fragoso e Silva, CPF XXX.826.264-XX, na condição de ex-Prefeito do Município de Santa Luzia do Norte/AL, da Sra. Jaciara Nunes Ferreira e Silva, CPF XXX.962.574-XX, na condição de ex-Secretária de Educação do Município de Santa Luzia do Norte/AL e de Soares e Ribeiro LTDA, CNPJ 19.019.685/0001-46, e que sejam condenados, em solidariedade, ao pagamento da quantia a seguir especificada, com a fixação do prazo de quinze dias, a contar das notificações, para comprovarem, perante o Tribunal (art. 214, III, alínea "a", do Regimento Interno do TCU) , o recolhimento da dívida à conta bancária específica, criada exclusivamente com propósito de gerir os recursos do precatório do Fundef no Município de Santa Luzia do Norte/AL, conforme determinado no item 9.2 do Acórdão 2758/2020-TCU-Plenário, relator Min. Walton Alencar Rodrigues, atualizada monetariamente e acrescida dos juros de mora, calculados a partir das datas discriminadas, até a data dos recolhimentos, na forma prevista na legislação em vigor:
	VALOR ORIGINAL (R$) 
	DATA DA OCORRÊNCIA

	707.945,00
	22/12/2016

	Valor atualizado até 2/9/2020: R$ 794.668,26 
 (demonstrativo de débito à peça 44, p. 3) 

c) aplicar ao Sr. Luciano Fragoso e Silva, CPF XXX.826.264-XX, na condição de ex-Prefeito do Município de Santa Luzia do Norte/AL, à Sra. Jaciara Nunes Ferreira e Silva, CPF XXX.962.574-XX, na condição de ex-Secretária da Educação do Município de Santa Luzia do Norte/AL e a Soares e Ribeiro LTDA, CNPJ 19.019.685/0001-46, individualmente, a multa prevista no art. 57 da Lei 8.443/1992 c/c o art. 267 do Regimento Interno, com a fixação do prazo de quinze dias, a contar das notificações, para comprovarem, perante o Tribunal (art. 214, inciso III, alínea "a", do Regimento Interno) , o recolhimento das dívidas aos cofres do Tesouro Nacional, atualizadas monetariamente desde a data do acórdão até a dos efetivos recolhimentos, se forem pagas após o vencimento, na forma da legislação em vigor;
d) autorizar, desde logo, nos termos do art. 28, inciso II, da Lei 8.443/1992, a cobrança judicial das dívidas caso não atendidas as notificações;
e) informar ao Município de Santa Luzia do Norte/AL do acórdão que vier a ser proferido, destacando que o relatório e o voto que a fundamentam a deliberação podem ser acessados por meio do endereço eletrônico www.tcu.gov.br/acordaos.   
É o Relatório.

Marcus Vinicius Cavalcante Lins Filho (10.871/OAB-AL) e Thiago Maia Nobre Rocha (6.213/OAB-AL), representando Jaciara Nunes Ferreira e Silva; Marcus Vinicius Cavalcante Lins Filho (10.871/OAB-AL) e Thiago Maia Nobre Rocha (6.213/OAB-AL), representando Luciano Fragoso e Silva.

Procuradora-Geral Cristina Machado da Costa e Silva.

TOMADA DE CONTAS ESPECIAL. Fundo de Manutenção e Desenvolvimento do Ensino Fundamental e de Valorização do Magistério. Município de Santa Luzia do Norte/AL. INDÍCIOS DE IRREGULARIDADES. CITAÇÃO. Revelia de DOIS dos responsáveis. CONTAS IRREGULARES. débito. MULTA.

TOMADA DE CONTAS ESPECIAL (TCE)

Secretaria de Controle Externo da Educação, da Cultura e do Desporto (SecexEduc).

Cuidam os autos de Tomada de Contas Especial instaurada por força do Acórdão 10069/2019-TCU-Plenário, da relatoria do Ministro Aroldo Cedraz (peça 2) , em desfavor de Luciano Fragoso e Silva, CPF 605.826.264-04; de Jaciara Nunes Ferreira e Silva, CPF 022.962.574-61 e de Soares e Ribeiro LTDA, CNPJ 19.019.685/0001-46, em razão do pagamento de despesas para a aquisição de produtos de informática que não teriam sido efetivamente entregues ao Município de Santa Luzia do Norte/AL.
Remetido o processo ao Tribunal, a unidade técnica promoveu a citação dos responsáveis, por meio de correspondência ao endereço cadastrado na base da Secretaria da Receita Federal.
Registro que os responsáveis foram citados em razão dos indícios de Simulação de fornecimento de produtos de informática à Administração Pública.
Após a regular citação, os responsáveis Sra. Jaciara Nunes e à empresa Soares e Ribeiro LTDA deixaram transcorrer in albis o prazo regimental para o recolhimento do débito ou apresentação das alegações de defesa com a respectiva documentação apta a comprovar a legalidade na aplicação dos recursos federais recebidos.
Tendo em vista a revelia dos responsáveis (art. 12, inciso IV, § 3º, da Lei 8.443/1992) e a não comprovação da boa e regular aplicação dos recursos confiados, a unidade técnica propõe, em síntese, o julgamento pela irregularidade das contas, a condenação em débito e a aplicação de multa.
Quanto ao Sr. Luciano Fragoso, verifica-se que foram feitas transposição de todos os elementos de citação e de defesa juntados ao TC Processo 036.672/2019-0 (processo originário) para este processo (tal qual operado, conforme peças 36-53) afasta qualquer prejuízo à defesa do responsável.
Neste ponto, a unidade técnica destaca que nas alegações de defesa apresentadas no TC Processo 036.672/2019-0 (e copiadas para a peça 53 deste processo) , em linha com a citação que lhe foi dirigida, o referido responsável enfrentou, de forma específica, a irregularidade examinada nesta TCE, que lhe havia sido comunicada no competente ofício de citação. 
Cabe ainda, o reforço, de que o patrono do Sr. Luciano Fragoso trouxe informação, em pedido de prorrogação de prazo efetuado (peça 10) informando sobre a apresentação de defesa sobre a irregularidade, conforme o seguinte trecho da instrução da unidade:
14.	Em adição, o conhecimento do Sr. Luciano Fragoso acerca da existência deste processo e do assunto nele tratado restou patente no pedido de prorrogação de prazo apresentado por seu procurador (peça 10) , no qual, após informar que residia no mesmo endereço da outra responsável citada neste processo (a Sra. Jaciara Nunes) , asseverou, em relação aos dois responsáveis, que: 
Em 12 de novembro de 2019, foram citados quanto ao processo TC 036.0674/2019-2 para apresentação de defesa/alegações de defesa que possam enfrentar as possíveis irregularidades indicadas especialmente quanto a simulação de fornecimento de produtos de informática ao município de Santa Luzia do Norte; autorizar o pagamento, com recursos dos precatórios do Fundo de Manutenção e Valorização dos Profissionais do Ensino Fundamental (FUNDEF) , de produtos e informática que não foram entregues. (grifou-se) 
	(...) 
18.	Já o Sr. Luciano Fragoso apresentou, em princípio, a defesa constante da peça 51, por intermédio de seu advogado até então constituído (Marcus Vinícius C. Lins Filho, OAB/AL 10.871) . Entretanto, após revogar a procuração do referido causídico (peça 52) , apresentou outra defesa, por meio de seus novos representantes (Diogo Santos de Albuquerque, OAB 4702/AL e Ana Cristina Santos de Albuquerque OAB 6177/AL, conforme peças 50 e 52) , na qual solicitou que fosse desconsiderada a peça inicialmente apresentada e alegou, em síntese, que (peça 53) : 
a) constitui ônus excessivo exigir que o responsável, depois de transcorrido longo intervalo temporal desde o fim de sua gestão, responda a questionamentos acerca dos detalhes da realização da despesa inquinada, especialmente porque, conforme asseverou, seria praticamente impossível levantar tais informações;
	b) em razão de algum tipo de desencontro de informações, a equipe de fiscalização teria sido induzida a conclusões equivocadas. Nesse sentido, acredita que, ao tempo da fiscalização, o material já poderia ter sido distribuído, razão por que, equivocadamente e em decorrência de uma falha de controle do almoxarifado, os técnicos deste Tribunal teriam se convencido da aventada simulação;
	c) não teve conhecimento nem autorizou qualquer espécie de simulação de fornecimento de produtos.
O primeiro argumento supra reproduzido deve ser refutado, pois estão em discussão despesas realizadas em 2016, cuja apuração em TCE determinou-se no Acórdão 10069/2019-TCU-Plenário. Diante do curto período de tempo, bem como dos diversos atos apuratórios ao longo do processo, entendo que seria possível e viável ao referido ex-gestor prestar as informações solicitadas, bem como concluo que não se operou o instituto da prescrição.
Ressalto, ainda, que os elementos existentes nos autos ratificam a conclusão da representação de origem quanto aos indícios de simulação, incluindo o relato de servidores que afirmavam desconhecer tais produtos na Secretaria de Educação e a constatação de que a nota fiscal de origem, após a sua emissão, foi cancelada, sob o fundamento de que não houve efetiva circulação da mercadoria (peça 3, p. 15-16) .
 Com efeito, há jurisprudência pacífica no âmbito desta Corte de Contas no sentido de que, ex vi do art. 70, parágrafo único, da Constituição Federal, e do art. 93 do Decreto-lei 200/1967, o ônus de comprovar a regularidade integral na aplicação dos recursos públicos compete ao gestor, por meio de documentação consistente, que demonstre cabalmente os gastos efetuados, bem assim o nexo causal entre estes e os recursos repassados, o que não ocorreu no presente caso, em vista das irregularidades constatadas.
Nesse passo, concordo com a instrução de mérito da unidade técnica, corroborada pelo Parquet, que abordou, com bastante propriedade, todas as questões necessárias ao deslinde do feito, esgotando a análise da matéria e tornando desnecessária a adução de considerações adicionais.
Sendo assim, acolho, como razões de decidir os argumentos e conclusões oferecidos pela unidade técnica e, destarte, entendo que o Tribunal deve proferir julgamento pela irregularidade das contas dos responsáveis, condenando-os ao pagamento do débito apurado nos autos e aplicando-lhe a multa prevista no art. 57 da Lei 8.443/1992.
Em acréscimo, devem ser autorizados, desde já, o parcelamento do débito e da multa, bem assim a respectiva cobrança judicial, caso não atendida a notificação.
Por fim, como alvitrado, faz-se necessária também a remessa de cópia da deliberação a ser proferida, ao órgão regional da Procuradoria da República no Estado de Alagoas, para as providências cabíveis, ex vi do § 7o, in fine, do art. 209 do Regimento Interno do TCU.
		Ante o exposto, VOTO por que seja adotada a deliberação que ora submeto a este Colegiado.
TCU, Sala das Sessões, em 29 de novembro de 2022.
AROLDO CEDRAZ 
Relator